臺灣高等法院刑事判決　　　　 97年度重醫上更(三)字第207號
上　訴　人　臺灣桃園地方法院檢察署檢察官
上　訴　人
即　被　告　李曉煬
　　　　　　余儀呈
共　　　同
選任辯護人　謝聰文律師
上列上訴人因被告等過失致死案件，不服臺灣桃園地方法院87年
度訴字第17號，中華民國88年8月18日第一審判決（起訴案號：
臺灣桃園地方法院檢察署85年度偵字第8492號），提起上訴，本
院判決後，經最高法院第三次發回更審，本院判決如下：
    主  文
原判決撤銷。
李曉煬、余儀呈均無罪。
    理  由
壹、公訴意旨略以：被告李曉煬與余儀呈均為桃園縣中壢市仁新
    醫院之醫師，皆為執行業務之人，於民國（下同）85年4月9
    日上午10時30分許，因告訴人鄭元慶、鄭丁麗鳳之獨子鄭漢
    忠身體不適，有嘔吐（已嘔吐2、3天未見好轉）及腹痛之症
    狀，告訴人鄭丁麗鳳遂陪同至桃園縣中壢市壢新醫院求診，
    由謝偉禎（由臺灣桃園地方法院檢察署檢察官於90年1月31
    日以89年度偵續一字第10號為不起訴處分確定）擔任主治醫
    師，於胃鏡、超音波檢查及抽血檢驗後，僅以鄭漢忠血清SG
    OT數值180，在鄭漢忠無發燒、黃膽、褐色尿、倦怠等急性
    肝炎之典型症狀，亦無慢性肝炎病史，竟判斷係急性肝炎及
    胃炎，而要求鄭漢忠住院檢查治療，但以壢新醫院無病床，
    要求轉院至友院仁新醫院（事實上為同家醫院，醫師互相支
    援）住院繼續治療。鄭漢忠乃於同日中午12時30分許轉至仁
    新醫院，由鄭丁麗鳳掛急診，並辦妥住院手續，惟鄭漢忠於
    住院後，至同日下午2時許，僅有仁新醫院家庭醫學科蔡崇
    海醫師至病床針對急性肝炎看診。其後鄭漢忠腹痛加劇，且
    嘔吐不止，當日下午4時許鄭丁麗鳳請護士叫醫師來，護士
    稱醫師在忙，被告即主治醫師李曉煬竟遲至同日晚間8時40
    分許，始至病床察看鄭漢忠，且見病患鄭漢忠病情未好轉，
    竟仍僅給予急性肝炎之支持性療法，未再進一步檢查（包括
    驗血及X光檢查），追蹤病情探究病因。嗣後，鄭漢忠病情
    加劇，告訴人鄭丁鳳乃要求護士高雅玲（由臺灣桃園地方法
    院檢察署檢察官於90年1月31日以89年度偵續一字第10號為
    不起訴處分確定）通知醫師診治。至晚間10時30分許，告訴
    人鄭丁麗鳳見有值班醫師即被告余儀呈經過，乃要求被告余
    儀呈檢查診治，經被告余儀呈診視後，發現鄭漢忠右上腹壓
    痛及肝腫大，認鄭漢忠血壓、心跳、呼吸穩定，仍給予支持
    性療法並觀察之。至翌日（85年4月10日）凌晨1時35分許，
    鄭漢忠病情急遽惡化，經值班護士藍淑貞（由臺灣桃園地方
    法院檢察署檢察官於90年1月31日以89年度偵續一字第10號
    為不起訴處分確定）通知值班醫師即被告余儀呈，至同日凌
    晨2時5分許，鄭漢忠面部僵硬，雙唇發紺，無呼吸、心跳、
    血壓，被告余儀呈開始心外按摩、電擊、氧氣面罩、強心藥
    物急救等急救，至同日凌晨3時50分不治死亡。因認被告李
    曉煬、余儀呈涉犯刑法第276條第2項之業務過失致人於死罪
    嫌。
貳、證據能力部分：
    按被告以外之人於審判外之言詞或書面陳述，除法律有規定
    者外，不得作為證據，刑事訴訟法第159條第1項定有明文，
    此即學理上所稱「傳聞證據排除法則」。又被告以外之人於
    審判外之陳述，雖不符同法第159條之1至第159條之4之規定
    ，而經當事人於審判程序同意作為證據，法院審酌該言詞陳
    述或書面陳述作成時之情況，認為適當者，亦得為證據。當
    事人、代理人或辯護人於法院調查證據時，知有第159條第1
    項不得為證據之情形，而未於言詞辯論終結前聲明異議者，
    視為有前項之同意，此則據同法第159條之5規定甚明。鑒於
    採用傳聞證據排除法則重要理由之一，係因傳聞證據未經當
    事人之反詰問予以覈實，若當事人願放棄對原供述人之反對
    詰問時，原則上即可承認該傳聞證據之證據能力。而揆諸我
    國刑事訴訟法第159條之5之立法理由，除參照前述傳聞證據
    排除法則之基本法理外，亦參考日本刑事訴訟法第326條之
    立法例，查日本刑事審判實務之運作，有關檢察官及被告均
    同意作為證據之傳聞書面材料或陳述，可直接援引該國刑事
    訴訟法第326條作為傳聞例外之法律依據，僅在檢察官與被
    告或其辯護人不同意之情況下，乃須根據其他傳聞例外規定
    ，俾以斟酌該等傳聞書面材料或陳述是否具有證據能力，在
    當事人間無爭執之案件中，傳聞證據基本上均可依據前引規
    定提出於法院使用。據此，我國刑事訴訟法第159條之5之適
    用應可作同上之解釋。公訴人、被告李曉煬、余儀呈及其辯
    護人就本判決所引之被告以外之人於審判外之陳述，被告余
    儀呈及其辯護人，於本院行準備程序時，已表明就卷內證據
    ，均同意有證據能力（本院98年1月12日準備程序筆錄第3頁
    、98年11月9日準備程序筆錄第3頁），而被告李曉煬部分，
    迄於言詞辯論終結前未為異議之聲明，而本院審酌前揭傳聞
    證據作成時之情況，核無違法取證及證明力明顯過低之瑕疵
    ，為證明犯罪事實存否所必要，亦認為以之作為證據為適當
    ，根據上開規定及說明，作為本件判決認定被告李曉煬、余
    儀呈犯罪事實存否之被告以外之人於審判外陳述是否屬於傳
    聞之例外，無庸先行考量刑事訴訟法第159條之1第2項、第
    159條之2、第159條之3等規定，得逕依同法第159條之5規定
    作為證據。
參、又按犯罪事實應依證據認定之，無證據不得認定其犯罪事實
    ，又不能證明被告犯罪者應諭知無罪之判決，刑事訴訟法第
    15 4條第2項及第301條第1項分別定有明文。又刑事訴訟法
    上所謂認定事實之證據，係指足以認定被告確有犯罪行為之
    積極證據而言，該項證據自須適合於被告犯罪事實之認定，
    始得採為斷罪資料；且事實之認定應憑證據，如未發現相當
    證據，或證據不足以證明，自不能以推測或擬制之方法，以
    為裁判之依據；次按認定不利於被告之事實，須依積極證據
    ，茍積極之證據本身存有瑕疵而不足為不利於被告事實之認
    定，即應為有利於被告之認定，更不必有何有利之證據，而
    此用以證明犯罪事實之證據，猶須於通常一般人均不至於有
    所懷疑，堪予確信其已臻真實者，始得據以為有罪之認定，
    倘其證明尚未達到此一程度，而有合理性之懷疑存在，致使
    無從為有罪之確信時，即應為無罪之判決；最高法院82年度
    臺上字第163號著有判決、同院76年度臺上字第4986號、30
    年度上字第816號及最高法院29年上字第3105號、40年臺上
    字第86號亦分別著有判例可資參照。易言之，公訴案件犯罪
    證據之蒐集及提起公訴後，對犯罪事實之舉證責任及指出證
    明之方法，均屬公訴人之職責，原則上法院僅於當事人之主
    張及舉證責任範圍內進行調查證據，其經法定程序調查證據
    之結果，認已足以證明犯罪事實時，始得為犯罪事實之認定
    。若其為訴訟上之證明，於通常一般人仍有合理之懷疑存在
    ，尚未達於可確其真實之程度者，在該合理懷疑尚未剔除前
    ，自不能為有罪之認定。法院不得以偵查機關關於某種犯罪
    之調查不易，即放棄上開原則之堅持，致有違背刑事訴訟無
    罪推定及嚴格證明之原則，其理甚明，最高法院94年度臺上
    字第2033號判決同此意見。
肆、得心證之理由：
一、訊據被告李曉煬、余儀呈對於其2人分別為住院病患鄭漢忠
    之主治醫師及下午5時以後之值班醫師之事實坦承不諱，惟
    其2人均矢口否認有業務過失致死犯行，被告李曉煬辯稱：
    病人鄭漢忠經解剖結果認患有急性肝炎及胃炎，伊並無誤診
    ，病人鄭漢忠自85年4月9日下午2時至晚間8時，經蔡崇海醫
    師診察後，病情並未急速惡化，當日晚間8時10分左右到病
    房，先看過鄭漢忠的資料，以鄭漢忠嘔吐、腹痛、肝部位腫
    大及檢測後GOT指數偏高，認鄭漢忠患有急性肝炎，加以病
    人亦無胸痛、胸悶情形，心臟、血壓都很穩定，急性肝炎之
    治療一般採取保持性的醫療，打點滴及使用藥物（止吐藥）
    減低病患不適，護理紀錄所寫的看診紀錄與實際看診時間本
    來就有落差，最後鄭漢忠係因心肌炎死亡，伊無法從外觀察
    出來，腸胃炎的檢查是定時的，有安排隔天檢查，伊依照程
    序處理，並無過失誤診（原審卷一第74頁反面、卷二第14頁
    、本院前審上訴卷第41頁至第42頁、上更一卷第37頁、第12
    2頁、醫上更二卷一第106頁、卷二第80頁反面、本院98年10
    月19日準備程序筆錄第2頁至第3頁、100年7月26日審判程序
    筆錄第17頁）；被告余儀呈辯稱：伊是85年4月9日下午5時
    接班至隔日上午8時，伊在85年4月9日晚間10時多看完門診
    ，遇見告訴人鄭丁麗鳳才去看鄭漢忠，住院診斷鄭漢忠是急
    性肝炎與急性胃炎，當時鄭漢忠主要症狀右上腹部有一指幅
    的肝臟腫大且有壓痛，與住院前超音波診斷吻合，伊有對鄭
    漢忠腹部全部觸診，其腹部柔軟，壓痛點在右上腹部，沒有
    發燒，符合急性肝炎的症狀。因為病人鄭漢忠生命徵象一直
    很穩定，病情並無急遽變化，故無轉診之必要；且依病歷資
    料，主治醫師李曉煬在同日晚間8時30分許對鄭漢忠進行藥
    物調整，有1個6小時給1次藥物primperan及晚間12點給藥bu
    scopan、valium，因為前醫囑尚未執行完畢，於是伊當時沒
    有再給藥，但有交待要觀察。至翌日凌晨1時30分許，護士
    藍淑貞打電話說病人病情沒有改善，無法入睡，伊因為之前
    12點給藥，未對病人發生作用，才會在電話中令給予助眠的
    藥物vena，病人鄭漢忠一開始並沒有心肌炎的症狀，根本無
    法查覺他患有心肌炎，病患鄭漢忠病情變化太快，而導致死
    亡結果，依仁新醫院設備，急性肝炎或心肌炎都可以診治，
    伊給予鄭漢忠vena助眠時，鄭漢忠並無急性氣喘發作之現象
    ，伊並無醫療疏失等語（原審卷一第41頁反面至第42頁、卷
    二第14頁、第88頁、第89頁、第111頁、第112頁、第113頁
    、第130頁、本院前審上訴卷第41頁至第42頁、第101頁、第
    122頁至第123頁、上更一卷第38頁、第123頁、醫上更二卷
    一第120頁至第122頁、卷二第11頁至第12頁、第57頁反面、
    本院98年3月30日準備程序筆錄第2頁至第5頁、98年10月19
    日準備程序筆錄第3頁、100年7月26日審判程序筆錄第15頁
    、第17頁）。
二、經查，病人鄭漢忠於85年4月9日上午10時30分許，因上腹痛
    至壢新醫院就診，由謝偉禎醫師診治後，進行生化檢驗、內
    視鏡檢查、超音波檢查等，同日中午12時轉入與壢新醫院簽
    訂建教合作契約之仁新醫院住院，由被告李曉煬擔任主治醫
    師，被告李曉煬於同日晚間8時許，開立醫囑buscopan 2Amp
    、valium 1Amp等，護士高雅玲於同日晚間8時30分，注射bu
    scopan 2Amp，晚間9時注射valium 1Amp，期間病人鄭漢忠
    主訴上腹部疼痛、噁心、嘔吐，迨至85年4月10日凌晨1時35
    分，因病人鄭漢忠於晚間9時注射之valium後仍無法睡眠，
    燥動不安，護士藍淑貞告知被告余儀呈，由被告余儀呈電話
    開立醫囑注射vena 1Amp。惟被害人鄭漢忠於85年4月10日凌
    晨2時5分，意識情況改變，臉部僵硬、雙唇發紺、無呼吸心
    跳、血壓，經護士藍淑貞通知被告余儀呈前來急救，惟被害
    人鄭漢忠仍於85年4月10日凌晨3時50分死亡，此據被告李曉
    煬、余儀呈供述如前，並有被害人鄭漢忠仁新醫院病歷1份
    在卷可稽（85年度相字第545號卷第8頁至第38頁）。而病患
    鄭漢忠死亡後，經檢察官相驗，並會同臺灣高等法院檢察署
    法醫中心法醫師解剖鑑定，發現心臟心肌被大量炎症細胞所
    浸潤（淋巴球為主，嗜中性或酸性白血亦可見），並有急性
    心肌細胞壞死之表現；肺臟肋膜略呈增厚2天，實質內呈重
    度充血及水腫，併有局部出血；迴腸已呈死後表皮脫落，淋
    巴濾泡之生成仍非常活躍；胃多發性出血性胃炎，表皮已開
    始脫落；肝臟重度充血外，門脈有微炎症及嗜中性白血球靜
    脈竇內浸潤；脾臟充血外，無異狀；胰臟死後血溶表現已開
    始；腎臟重度充血外，無異狀；腦髓水腫外，無異狀；病理
    檢查結果；(一)心肌炎，全心肌併心外膜炎。(二)急性胃黏膜出
    血性炎症。(三)器官性充血，全身性。(四)急性炎症細胞肝臟浸
    潤。(五)充血及水腫，肺臟，兩側。死因看法：死者鄭漢忠因
    急性心肌炎，導致急性胃黏膜出血性炎症致死，由病人表現
    可知明顯腸道病毒致心肌炎死亡；參考資料：仁新醫院病歷
    22367號：4月9日因腹痛及嘔吐至仁新醫院，懷疑急性肝炎
    入院治療，但所謂肚子痛仍持續到死亡；調查局（85）000
    000000號毒物報告認(一)血液、尿液、胃內容物均有Lidocain
    e強心劑成分，(二)尿液中有鎮痛解熱劑Acetaminophen、Etho
    xybenzamide、Methylephedr ine及Metoclopramide成份，
    (三)血液、尿液及胃內容物無酒精、安非他命類、鴉片類、鎮
    靜安眠藥等成份。鑑定結果，死者鄭漢忠因急性心肌炎，併
    發上消化道出血致死，此有臺灣高等法院檢察署法醫中心（
    85）高檢醫鑑字第309號鑑定書1件，及85年4月10日、16日
    勘驗筆錄各1份、相驗屍體證明書2件在卷可憑（85年度相字
    第545號卷第44頁至第51頁、第4頁、第7頁第40頁、第71頁
    ）。而仁新醫院與壢新醫院為建教合作醫院，亦有壢新醫院
    與仁新醫院建教合作契約書1件附卷可考（原審卷一第139頁
    至第141頁）。足認被害人鄭漢忠因上腹痛、噁心、嘔吐等
    症狀，於85年4月9日上午10時30分至壢新醫院急診，同日中
    午12時轉至仁新醫院治療，惟於85年4月10日凌晨3時50分因
    急性心肌炎，併發上消化道出血致死。雖告訴人對病患鄭漢
    忠死因尚有疑義，惟查，死者鄭漢忠屍體解剖時于近膽囊及
    肝臟處有一段腸子變黑綠色，此乃死後膽汁滲出所致，並非
    腸子壞死，此有臺灣高等法院檢察署87年4月13日檢英醫字
    第3552號函（原審卷一第123頁）；又經原審法官重新覆驗
    屍體，檢驗結果：未發現有腸套疊現象；胃出血因死後變化
    未證明，應以初剖驗為準；心肌炎確實存在，故再覆驗結果
    與原鑑定結果並無不同，此有法務部法醫研究所87年7月18
    日法醫所八七文理字第029號函1件附卷可考（原審卷一第19
    7頁至第198頁），是仍應以上揭法醫中心初剖驗結論，作為
    認定鄭漢忠死因之依據。
三、又查，經臺灣桃園地方法院檢察署檢察官及本院為究明壢新
    醫院與仁新醫院，就病患鄭漢忠醫療過程有無疏失，函請行
    政院衛生署醫事審議委員會鑑定，茲分述如下：
（一）第1次鑑定結果認：病患鄭漢忠因腹痛及嘔吐至壢新醫院
      急診，由於是右上腹痛，故醫師即給予胃鏡及腹部超音波
      檢查，其結果顯現有疑似急性肝炎及表皮胃炎的現象。病
      歷記載病人腹部柔軟，右上腹及上腹胸骨下部有壓痛之狀
      況，肝臟略腫大，且可聽到腸蠕動音，認為和急性肝炎的
      診斷吻合。病人鄭漢忠於住院期間仍持續有腹痛、嘔吐之
      現象，雖經藥物注射治療仍無效，值班醫師前往診視，發
      現有右上腹壓痛及肝腫大的現象，在血壓、心跳、呼吸穩
      定的狀況下，則給予支持性療法並觀察之，及至病人突發
      意識不清及發紺之現象亦給予緊急處置，就探討病因診治
      過程而言，前後3位醫師均按病徵逐步檢查，並無延誤之
      處。根據解剖結果，此病人係死於急性心肌炎。由於病人
      臨床上並無心臟方面的主訴及症狀（如：心悸、胸悶、氣
      促、胸痛等），且入院時血壓、心跳、呼吸均正常，極難
      診斷。事實上急性心肌炎的病患不能依靠臨床症狀來診斷
      ，必須依賴心電圖及實驗室檢查來判定。而急性心肌炎所
      導致的猝死則多由於心律不整所致，常是無法預料，並非
      事前所能診斷。總而言之，本案3位醫師，因病人有消化
      系病症卻毫無心臟方面症狀而全力探討診治消化系方面疾
      病，病人卻於24小時內因急性心肌炎而猝死，其診治過程
      實難認為有疏失，此有行政院衛生署85年10月8日衛署醫
      字第85059318號函檢送之行政院衛生署醫事審議委員會85
      年9月19日編號85126號鑑定書1件在卷可稽（85年度偵字
      第8612號卷第35頁反面至第39頁）。
（二）經第2次鑑定結果認：1.急性肝炎及急性心肌炎均為病毒
      或其他致病微生物感染所致，臨床上，急性肝炎之典型症
      狀為倦怠、腹部不適、黃疸、褐色尿等，急性心肌炎之症
      狀包括倦怠、胸部不適、心悸、氣促等，但常為非特異性
      ，甚至有部分病人完全沒有臨床症狀，造成診斷上的困難
      。本案病人因腹痛、嘔吐等症狀至壢新醫院求診，實驗室
      檢查又有肝功能異常之現象，故臆斷為急性肝炎並無過失
      。2.死者轉診至仁新醫院住院，其血壓、心跳、呼吸等生
      命徵象均穩定，並無危急狀況，而先由醫師蔡崇海先予診
      視開醫囑。又據病歷記載，於20時由主治醫師李曉煬診查
      後仍懷疑為急性肝炎，故調整藥物給予Primperan靜脈注
      射以期改善病人胃腸症狀，實難認為有所過失。3.Vena為
      一種抗組織胺，其主要用於治療蕁麻疹、過敏性鼻炎等過
      敏及上呼吸道感染症狀，其亦可造成嗜睡、肌肉鬆弛等作
      用，根據病歷記載，死者一直以腸胃症狀為主，且入院時
      理學檢查心肺正常，故未做心電圖檢查，實難認為有所過
      失。此亦有行政院衛生署86年3月14日衛署醫字第8601541
      8號函檢附之行政院衛生署醫事審議委員會86年2月26日編
      號85222號鑑定書1件附卷可稽（85年度偵字第8612號卷第
      129頁反面至第134頁）
（三）第3次鑑定結果認：1.根據心臟教科書The heart（Hurst
      所編著，第八版）上所述，心肌炎在大多數病人均無明顯
      症狀，最常見的是類似感冒症狀，顯示有病毒感染的現象
      。本案病人於85年4月9日至中壢市壢新醫院求診前，曾至
      他院急診，經該院開具診斷證明書上所述，病人全身酸痛
      、嘔吐、頭痛，診斷為疑似上呼吸道感染及腸功能障礙。
      隨後病人至壢新醫院急診，根據其急診病歷所述，主訴為
      上腹痛及嘔吐之診斷為胃炎及疑似急性肝炎。故本案病人
      確有類似感冒的病毒感染症狀，特點與心肌炎常見之症狀
      相吻合。然而根據兩院診斷證明及急診病歷記載，本案病
      人並無胸痛、胸悶、氣促、氣喘、心悸、暈厥等心臟方面
      的症狀（此症狀亦為心肌炎之臨床表現），同時亦無發燒
      （體溫36度C）及心跳過速（心跳每分鐘80下）的現象，
      故僅能推測此病有全身性病毒感染之可能，無法斷定係何
      種病毒感染。至於急性肝炎之診斷，根據內科學教科書（
      Priaciples of Internal Medicine，Harrison等所編著
      ）上述病人有倦怠、嘔吐、噁心、腹瀉及輕度發燒的現象
      常伴隨有褐色尿、黃疸及壓痛性肝腫大等症狀。本案病人
      根據壢新醫院急診及仁新醫院入院病歷記載，確有嘔吐、
      上腹痛及壓痛性肝腫大的現象，足供有疑似急性肝炎之依
      據。臨床上懷疑為病毒感染所造成之急性肝炎，不失為合
      理之推斷。重要的是根據仁新醫院病歷記錄，病人於入院
      時之呼吸（19次/分）、心跳（72次/分）及血壓（110/70
      mmHg）均正常，實難據此臆斷心肌炎。故本案醫師對急性
      肝炎的臆斷仍屬合理，並無明顯之過失。對於一個常沒有
      明顯特定症狀的急性心肌炎病患而言，有可能發現異常的
      方法只以例行給予心電圖及胸部X光檢查及詳細心肺理學
      檢查，然而，病患既無明顯心肺症狀，自無必要給予心電
      圖及胸部X光檢查，故不能以本案醫師於仁新醫院入院時
      未給予心電圖及胸部X光檢查，便認為有所過失。2.就整
      體而言，本案醫師並無明顯之延誤診療，同時病人入院後
      ，其生命徵象一直都很正常；血壓在100-110/70mmHg之間
      ，心跳亦未超過每分鐘100下，病人致死之原因較可能是
      由於病情變化太快所致之猝死，並非延誤診療所致。此有
      行政院衛生署86年6月12日衛署醫字第86032224號函檢附
      之行政院衛生署醫事審議委員會86年5月29日編號86065號
      鑑定書1件附卷可稽（85年度偵字第8612號卷第153頁反面
      至第158頁）。
（四）第4次鑑定結果認：1.病患因上腹痛併嘔吐，而於85年4月
      月9日入院，理學檢查除局部上腹壓痛外，其餘生命跡象
      （血壓、心跳、體溫、意識…等）均正常，遂給予靜脈點
      滴補充與止吐劑後，施行胃鏡與腹部超音波檢查，檢查結
      果以胃炎與疑似急性肝炎轉入病房繼續治療。抽血檢查顯
      示肝功能指數些微升高外，其餘均正常；病患自始自終無
      報怨心臟方面之不舒服（如胸痛、呼吸困難、端坐呼吸‧
      ‧‧等），而是右上腹壓痛為主，故綜合前述之檢查，均
      強烈傾向為急性肝炎的診斷，且3位醫師均按實際病情予
      以適當的檢查與治療，實難由此診斷急性心肌炎。根據教
      科書所述（Heart Dx，Braunwald），急性心肌炎雖以非
      特異性症狀表現居多，但仍屬有心肺方面之症狀（如呼吸
      困難、端坐呼吸、胸痛、心跳不規則或過慢或過快、水腫
      等），而本案患者均無上述症狀，故縱使3位醫師全程診
      療，仍難聯想急性心肌炎之可能。2.患者猝死前之生命徵
      象均穩定，且3位醫師的治療均是以急性肝炎與胃炎為主
      （保肝劑、止嘔劑、水份補充與制酸劑投與），之後因持
      續腹痛之情形，有給予抑制腸胃蠕動的藥物（Buscopan）
      與鎮定劑（Valium），但不會造成患者無生命徵象，其死
      亡應與急性心肌炎有直接關係，而與醫師治療行為無直接
      關係，此有該鑑定委員會92年3月18日衛署醫字第0920200
      385號函所附92年3月6日編號0000000號鑑定書1份附卷可
      按（本院前審上更一卷第57頁至第63頁）。
（五）第5次鑑定結果認：1.本病人因腹痛、嘔吐至壢新醫院及
      仁新醫院求診，因胃炎與疑似急性肝炎住院，後因急性心
      肌炎併上消化道出血致死。根據心臟科教科書Braunwalds
      Heart Disease上所述，很多病毒會引發心肌炎，其中以
      腸病毒中的克沙奇病毒（Coxsackie virus）占多數。但
      臨床上對於病毒引起之心肌炎其急性期治療，仍以支持性
      療法及臥床休息為主，若病人出現心衰竭症狀，則再對症
      狀投予治療，如利尿劑或強心劑之使用。2.依病歷記載，
      因病人於85年4月9日上午已於壢新醫院及下午已於仁新醫
      院接受一系列包含胃鏡、超音波、血液生化肝及腎功能檢
      查，22：30病歷敘述並無心臟症狀產生（如氣喘、心悸、
      胸痛等），一般並不會於如此短時間內再次重複相同檢查
      。尤其對無明顯特定症狀的病人，臨床醫師並不會予以此
      類檢查。再者，即使有典型心肌炎患者，其X光、心電圖
      、及血液生化CK值可以有異常，也可以是無異常。倘若病
      人有心臟症狀加上生化檢驗異常，臨床會高度懷疑有心肌
      炎的可能性；若病人無明顯心臟症狀，而生化檢驗異常，
      則須要更進一步血清學檢驗，如病毒抗體濃度檢測及侵入
      性檢驗如心肌切片來診斷，此等檢查則須數天至數周時間
      才能有結果來確立診斷；此等為目前醫學中心之診斷所須
      時間，若為當時醫療科技及非醫學中心醫院，所須時間可
      能更久。但因病人臨床表徵並非典型，加上住院後生命跡
      象在急救前皆維持正常，實難於短時間內確立心肌炎診斷
      。此有行政院衛生署95年2月6日衛署醫字第0950201332號
      函附之行政院衛生署醫事審議委員會94年11月10日編號00
      00000號鑑定書1件在卷可參（本院前審醫上更二卷一第25
      9頁至第268頁）。
（六）經告訴人疑病患鄭漢忠因腸子壞死併發多重病症致死，本
      院前審再送行政院衛生署醫事審議委員會第6次鑑定結果
      認：1.仁新醫院所拍之腹部X光，可看出大腸氣體稍多，
      直腸部分仍有氣體及糞便，小腸氣則不多，並無胃漲氣。
      單由此X光片看不出有腸阻塞之現象。本案病歷上無記載X
      光攝影檢查之結果，但理學檢查腹部柔軟，只有胃部地方
      有壓痛，可聽到腸蠕動音，超音波檢查胰臟正常，沒被腸
      氣阻擋，胃鏡檢查胃中並無食物或積液，護理記錄病人之
      嘔吐物為黃液，或吐不出東西。綜合X光片，病人症狀及
      理學檢查與胃鏡超音波檢查，實看不出病人有腸阻塞。2.
      綜觀病歷，醫師在診斷上無提到腸阻塞，但並不代表醫師
      在鑑別診斷沒有想到腸阻塞，而可能是病人之症狀及檢查
      結果不像腸阻塞，所以沒有列入臆斷。既然診斷為胃炎及
      肝炎，不考慮腸阻塞，自然沒有給予腸阻塞之治療。3.病
      人並無腸阻塞之症狀，即使有腸阻塞給予Vena應該無效，
      但也無害或不致於惡化其病情。如果針對病患嘔吐所給之
      症狀治療，Vena這類抗組織胺藥物也是教科書中（Harris
      ons Principle of Internal Medicine,15t hed,page238
      , Table 41-2 The Washington Manual of Medical Ther
      apeutics, 31st,ed, page374）治療噁心或嘔吐之一種選
      擇用藥，完全符合醫療常規。此有行政院衛生署95年5月1
      5日衛署醫字第0950201505號函檢送之行政院衛生署醫事
      審議委員會95年4月19日編號0000000號鑑定書1件附卷可
      憑（本院前審醫上更二卷一第275頁至第286頁）。
（七）第7次鑑定結果認：1.病人自85年4月9日中午入院起，根
      據所提供之資料研判，乃為非特異性之腸胃相關症狀為主
      。按照一般醫療常規，病人應該接受一般常規檢測，包括
      身體檢查、血液（血球分類）及生化檢驗（肝臟、胰臟及
      腎臟功能）、X光攝影及一系列腸胃相關之檢查（包括腹
      部超音波、乃至於胃腸鏡）。惟各醫院之排程、醫療設備
      充足性及檢查方便性不同，更重要者，為其生命徵象於甫
      入院之階段為相對穩定，故其所需完成之時間並無強迫性
      或強制急迫性。治療上應該以支持性之治療為主，包括輸
      液之適當補充及臨床症狀之控制。本案病人於85年4月9日
      上午已接受一系列檢查，包括胃鏡、超音波等檢查及抽血
      之檢驗，由壢新醫院急診及仁新醫院病歷紀錄，當時尚無
      法看出心臟方面之問題及症狀；反之，病人因持續有腸胃
      系統之相關臨床表現，且依病歷記載，醫師未對病人施以
      心臟相關之檢查，尚無疏失。至於本案關於各項檢查及所
      應該具體實行之時間點，在教科書上及大部分之臨床治療
      指引上並無明文。且由於病人主訴未具備高度之特異性以
      求得最可能之疾病診斷，故難以將之歸類為特定疾病之族
      群，以確定其應實施之治療行為。惟於各檢驗檢查之施行
      ，於此類型病人應受限於各醫院設備、人力物力、疾病輕
      重緩急程度及鑑別診斷，酌情施以相關之檢查。本案病人
      所呈現臨床主訴及相關症狀為非特異腸胃之相關疾病症狀
      （包括持續腹痛、嘔吐等），檢查及治療宜以腸胃之相關
      疾病為主。雖然最後之死因（解剖鑑定報告）為急性心肌
      炎，但因病初期無相關之主訴，無法事先預知是否需要進
      行心臟相關功能檢查及治療。所以此等未作之檢查及治療
      ，應與病人死亡之間無關。2.依據所提供資料，因病人自
      入院時所呈現初步身體檢查結果及臨床症狀，並非相當重
      度惡性或不可治療，故未能反應出醫療設備及資源不足性
      ；反之，該醫院及醫師所提供之治療，亦尚無缺乏，故應
      無轉診之必要。至疾病之末期，病情急劇惡化、發紺及意
      識之變化，推估應是急性心肌炎病程中急性之休克現象。
      根據病史，推斷此應為急速進展性心肌炎（病人自入院起
      至死亡止只約1天之時間，而最後迅速病情變化至死亡時
      間太快，接近於所謂之急性心因性猝死），更何況之前症
      狀不典型及診斷無法確立，故沒有將轉診列入考量。本案
      病人之病情為急性心肌炎症狀。而心肌炎最常見之致病原
      為病毒，理論上是可以合併發生肝炎或腸胃炎及一系列非
      特異之臨床症狀，然後在失代償之心衰竭發生後，病情迅
      速急轉直下，瞬間心肺衰竭而休克。以諸多臨床案例，即
      便身處設備完善之醫學中心，面對類似之病例有時很難事
      先掌握病情變化而立即妥善處理。何況病人之臨床表現非
      為典型，很難預料其整個病程並事先做轉診之規劃。3.醫
      師依據護士專業描述後，得以電話回覆護士醫囑，並且依
      醫療法於24小時內補行記載病歷與醫囑。依病人當時主訴
      為嘔吐數次，並呈現出黃色黏液及打過Valium後仍無法入
      睡，推斷余醫師當初使用Vena應是取其鎮靜安眠之作用。
      理論上，Vena屬於抗組織胺，具有嗜睡催眠之副作用。雖
      然在嚴重呼吸抑制之患者使用Vena可能會導致不良結果，
      但即便本案病當時具有急性氣喘發作症候（包括肺囉音等
      ），依病人當時生命徵象體溫：36度C，心跳84/分，呼吸
      18/分，血壓：100/70mmHg，亦不像是心血管及呼吸系統
      衰竭邊緣之病人，且依Vena之藥品仿單，氣喘為Vena之適
      應症之一，另於目前經由Medline文獻搜尋Asthma（氣喘
      ）、Diphenhydramine（即Vena之學名）及Respiratory
      Insufficiency（呼吸不足）、或Respiratory Dprtssion
      （呼吸抑制）等關鍵字之交集並無氣喘病人使用Diphenhy
      dramine（即Vena之學名）後出現呼吸抑制之論文或個案
      報告，且根據所提供資訊，病人最後病理診斷為急性心肌
      炎致死，並且呈現出大量炎症細胞之浸潤及肺部重度充血
      及水腫合併上消道出血。此疾病之臨床病程及變化相當迅
      速，且其死因多半是因為嚴重心衰竭及致命之心律不整，
      應該與本案Vena（1Amp，30mg）之使用無因果關係。此有
      行政院衛生署100年6月23日衛署醫字第1000201057號函所
      附行政院衛生署醫事審議委員會100年5月12日編號000000
      0號鑑定書在卷可考（附於本院卷內）。
（八）綜合上開行政院衛生署醫事審議委員會前後7次鑑定結果
      ，咸認被告李曉煬、余儀呈依據血液生化檢驗、超音波等
      檢驗結果，與病患鄭漢忠出現持續腹痛、嘔吐、壓痛性肝
      腫大等症狀，加以病患鄭漢忠尚無明顯心肺症狀，自無給
      予心電圖及胸部X光檢驗之必要，臨床上疑其為病毒感染
      所造成之急性肝炎，並無過失；病患鄭漢忠臨床表徵並非
      典型，住院後生命跡象在急救前皆維持正常，實難於短時
      間內確立心肌炎診斷。且根據心臟科教科書所述，很多病
      毒會引起心肌炎，但臨床上對於病毒引起心肌炎其急性期
      治療，仍以支持性療法及臥床休息為主，若病人出現心衰
      竭症狀，再對症狀投予治療。被告李曉煬、余儀呈在病患
      鄭漢忠血壓、心跳、呼吸等生命徵象穩定，無危急情狀，
      而採用支持性療法，並無延誤之處。病患鄭漢忠病情急遽
      惡化，發紺及意識之變化，推估應是急性心肌炎病程中急
      性之休克現象。根據病史，推斷此應為急速進展性心肌炎
      ，以諸多臨床案例，即便身處設備完善之醫學中心，面對
      類似之病例有時很難事先掌握病情變化而妥善處理。此疾
      病之臨床病程及變化相當迅速，且其死因多伴是因為嚴重
      心衰竭及致命之心律不整，被告2人診治過程實難認為有
      疏失。
四、雖行政院衛生署醫事鑑定委員會第1次鑑定時曾認：對於急
    性肝炎的診斷，僅根據超音波的結果及血清SGOT（180）數
    值，略嫌武斷。此病人既無發燒、黃疸、褐色尿、倦怠等急
    性肝炎之典型症狀，亦無慢性肝炎之病史（根據以往體檢結
    果），其肝腫大疼痛之原因可能並不單純，需考慮轉至設備
    較周全之醫院進一步診治（85年度偵字第8612號卷第38頁）
    ；而第3次鑑定亦認：病人於住院治療後病情未見好轉，僅
    給予支持性療法，未再給予進一步檢查（包括驗血及Ｘ光檢
    查）追蹤病情探究病因，確實有所不足；又據病人家屬所述
    ，曾要求醫師轉往長庚紀念醫院而遭拒絕，如確係如此，則
    不無可議之處（85年度偵字第8612號卷第157頁反面至第158
    頁）；又原審函請中華民國內科醫學會提供相關臨床醫學專
    業知識，亦認：(一)嘔吐、腹痛之原因甚多，醫生一般會依病
    人所呈現之其它相關臨床症狀而決定應安排那些檢查，雖然
    嘔吐、腹痛可能因急性心肌梗塞所致，但發生之機率不高，
    做心電圖檢查可以考慮，但不會列為第一優先。(二)急性心肌
    炎之臨床症狀一般不明顯，若為病毒感染所造成，可能會有
    一時性的輕微發燒，嘔吐、腹痛則罕見，一般檢查方法，包
    括心電圖，皆不易診斷急性心肌炎，最明確之診斷方法為心
    導管檢查加上心肌切片送病理檢驗。(三)急性肝炎和胃炎皆可
    出現嘔吐、腹痛等症狀，典型的急性肝炎症狀包括：倦怠、
    厭食、噁心、上腹痛等，嚴重者才出現黃疸及褐色尿，若僅
    以血清SGOT值異常升高及超音波檢查，無法診斷急性肝炎。
    (四)若診斷確實為急性肝炎，一般僅施以支持性療法。(五)若在
    觀察期間，病人之症狀並未好轉或甚至加劇時，醫師一般會
    依其病情再進一步檢查是否有其它病因。有中華民國內科醫
    學會87年3月31日（87）內醫德字第040號函及附件在卷可考
    （原審卷一第112頁至第113頁）。再以學者周子秋所主編之
    「臨床檢查」書中記載血清GOT值高度上昇至500以上時，始
    為急性肝炎症狀（原審卷一第101頁）。而認被告李曉煬、
    余儀呈似有未進一步檢查，而判斷出病人鄭漢忠患有心肌炎
    予以治療，或有未予及時轉診治療之疏失。
（一）惟查，被害人鄭漢忠因腹痛至壢新醫院急診，嗣轉入仁新
      醫院住院，期間係以腹痛、嘔吐症狀為主，此據被告李曉
      煬、余儀呈供述如前，並有前揭仁新醫院病歷資料可佐（
      85年度相字第545號卷第8頁至第38頁）。而急性心肌炎的
      病患不能依靠臨床症狀來診斷，必須依賴心電圖及實驗室
      檢查來判定，而病人鄭漢忠一直以腸胃症狀為主，且入院
      時理學檢查心肺正常，故未做心電圖檢查；而對於一個沒
      有明顯特定症狀之急性心肌炎病患而言，有可能發現異常
      的方法只有以例行給予心電圖及胸部X光檢查及詳細心肺
      理學檢查，然而病患既無明顯心肺症狀，自無必要給予心
      電圖及胸部X光檢查；況且病人鄭漢忠於85年4月9日上午
      於壢新醫院及下午於仁新醫院接受一系列包含胃鏡、超音
      波、血液生化肝及腎功能檢查，同日晚間10時30分病歷敘
      述並無心臟症狀產生（如氣喘、心悸、胸痛等），一般並
      不會於如此短時間內再次重複相同檢查。尤其對無明顯特
      定症狀的病人，臨床醫師並不會予以此類檢查。再者，即
      使有典型心肌炎患者，其X光、心電圖、及血液生化CK 值
      可以有異常，也可以是無異常。倘若病人無明顯心臟症狀
      ，而生化檢驗異常，則須要更進一步血清學檢驗，如病毒
      抗體濃度檢測及侵入性檢驗如心肌切片來診斷，此觀諸行
      政院衛生署醫事審議委員會第1、2、3、5次鑑定結果即明
      （85年度偵字第8612號卷38頁、第133頁、第157頁反面、
      本院前審上更二卷一第202頁）。復以本案關於各項檢查
      及所應該具體實行之時間點，在教科書上及大部分之臨床
      治療指引上並無明文，且由於病人主訴未具備高度之特異
      性以求得最可能之疾病診斷，故難以將之歸類為特定疾病
      之族群，以確定其應實施之治療行為。惟於各檢驗檢查之
      施行，於此類型病人應受限於各醫院設備、人力物力、疾
      病輕重緩急程度及鑑別診斷，酌情施以相關之檢查。本案
      病人所程現臨床主訴及相關症狀為非特異腸胃之相關疾病
      症狀（包括持續腹痛、嘔吐等），檢查及治療宜以腸胃之
      相關疾病為主。雖然最後之死因（解剖鑑定報告）為急性
      心肌炎，但因病初期無相關之主訴，無法事先預知是否需
      要進行心臟相關功能檢查及治療。所以此等未作之檢查及
      治療，應與病人死亡之間無關，此亦有行政院衛生署醫事
      審議委員會第7次鑑定書在卷足參（附於本院卷內）。縱
      如上開中華民國內科醫學會或行政院衛生署醫事審議委員
      會第1次、第3次鑑定意見所指：若在觀察期間，病人之症
      狀並未好轉或甚至加劇時，依其病情再進一步檢查是否有
      其它病因等詞（85年度偵字第8612號卷第38頁、第157頁
      反面至第158頁、原審卷一第113頁），惟有行政院衛生署
      醫事審議委員會第7次鑑定結果所認：各項檢查及所應該
      具體實行之時間點，在教科書及大部分臨床治療指引上並
      無明文；況因病人鄭漢忠無明顯心臟症狀，被告李曉煬、
      余儀呈未予心電圖及胸部X光檢查，難認有何疏失可言。
      復參諸上揭中華民國內科醫學會亦認：最明確之診斷方法
      為心導管檢查加上心肌切片送病理檢驗（原審卷一第113
      頁），足見要確診病人鄭漢忠患有心肌炎，應採行心導管
      檢查加以心肌切片、病毒抗體濃度檢測等之方式為之。然
      此等檢查則須數天至數周時間才能有結果來確立診斷；此
      等為目前醫學中心之診斷所須時間，若為當時醫療科技及
      非醫學中心醫院，所須時間可能更久。但因病人臨床表徵
      並非典型，加上住院後生命跡象在急救前皆維持正常，實
      難於短時間內確立心肌炎診斷，此有行政院衛生署醫事審
      議委員會第5次鑑定書附卷可憑（本院前審上更二卷一第2
      02頁）。而病人鄭漢忠住院後未逾24小時即因急性心肌炎
      死亡，縱被告李曉煬、余儀呈對病人鄭漢忠施以確立心肌
      炎診斷之相關檢查，亦需數日至數週時間才能獲致結果，
      無助於及時診治病人鄭漢忠。因此，被告李曉煬、余儀呈
      是否對病患鄭漢忠進行心肌炎相關檢查，亦與病人鄭漢忠
      因急性心肌炎死亡結果之間，無相當因果關係。
（二）又查，前開行政院衛生署醫事審議委員會第1次、第3次鑑
      定結果，雖認似有轉診至設備較完善醫院之必要（85年度
      偵字第8612號卷第38頁、第157頁反面至第158頁）。惟上
      開第1次、第3次鑑定結論，咸認被告李曉煬、余儀呈診治
      過程並無疏失。再以病人鄭漢忠自入院時所呈現初步身體
      檢查結果及臨床症狀，並非相當重度惡性或不可治療，故
      未能反應出醫療設備及資源不足性；反之，該醫院及醫師
      所提供之治療，亦尚無缺乏，故應無轉診之必要。至疾病
      之末期，病情急劇惡化、發紺及意識之變化，推估應是急
      性心肌炎病程中急性之休克現象。根據病史，推斷此應為
      急速進展性心肌炎（病人自入院起至死亡止只約1天之時
      間，而最後迅速病情變化至死亡時間太快，接近於所謂之
      急性心因性猝死），更何況之前症狀不典型及診斷無法確
      立，故沒有將轉診列入考量。本案病人之病情為急性心肌
      炎症狀。而心肌炎最常見之致病原為病毒，理論上是可以
      合併發生肝炎或腸胃炎及一系列非特異之臨床症狀，然後
      在失代償之心衰竭發生後，病情迅速急轉直下，瞬間心肺
      衰竭而休克。以諸多臨床案例，即便身處設備完善之醫學
      中心，面對類似之病例有時很難事先掌握病情變化而立即
      妥善處理。何況病人之臨床表現非為典型，很難預料其整
      個病程並事先做轉診之規劃。此亦有行政院衛生署醫事審
      議委員會第7次鑑定書附卷可參（附於本院卷內）；且被
      告余儀呈於本院亦供稱：依仁新醫院之設備，可以診察出
      心肌炎並加以診治等語（本院98年3月30日準備程序筆錄
      第3頁）。故被告李曉煬、余儀呈未將病人鄭漢忠轉診至
      他院，難認有何過失。
（三）再查，心肌炎在大多數病人均無明顯症狀，最常見的是類
      似感冒症狀，顯示有病毒感染，病人鄭漢忠確有類似感冒
      的病毒感染症狀，僅能推測此病人有全身性病毒感染之可
      能，此有行政院衛生署醫事審議委員會第3次鑑定書在卷
      可按（85年度偵字第8612號卷第157頁反面至第158頁）。
      而即使被告李曉煬、余儀呈於病人鄭漢忠住院期間，診斷
      出病人鄭漢忠因病毒引起心肌炎，然以臨床上對於病毒引
      起之心肌炎其急性期治療，仍以支持性療法及臥床休息為
      主，若病人出現心衰竭症狀，則再對症狀投予治療，如利
      尿劑或強心劑使用，此觀諸行政院衛生署醫事審議委員會
      第5次鑑定意見即明（本院前審醫上更二卷一第262頁）。
      因此被告李曉煬、余儀呈縱使疏未及時診斷出病人鄭漢忠
      患有心肌炎，而誤診為急性肝炎，在病患鄭漢忠出現心衰
      竭症狀前，應持續採取支持性療法，並無二致，自無從以
      前揭中華民國內科醫學會或學者周子秋所主編之「臨床檢
      查」書中記載急性肝炎之診斷內容，逕認被告李曉煬、余
      儀呈有何延誤治療病患鄭漢忠可言。
五、被告李曉煬固辯稱：曾於85年4月9日晚間8時至9時，親自為
    病人鄭漢忠診療（85年度相字第545號卷第67頁反面、85年
    度偵字第8612號卷第163頁，原審卷一第14頁、第130頁、卷
    二第30頁、本院前審上訴卷第41頁、上更一卷第35頁至第37
    頁、醫上更二卷一第105頁、卷二第80頁至第81頁、本院98
    年10月19日準備程序筆錄第2頁至第3頁），核與證人高雅玲
    於本院前審審理時證稱：伊有陪被告李曉煬巡房，其當場開
    立醫囑等語相合（本院前審醫更二卷一第195頁），且告訴
    人鄭丁麗鳳亦於原審供陳：被告李曉煬於85年4月9日晚間8
    時許有巡病房（原審卷二第112頁反面），則被告李曉煬既
    有巡視住院病人，卻僅看其他病人，而未順道查看其擔任主
    治醫師之病患鄭漢忠，核與常情未合。又護理紀錄單顯示護
    士高雅玲於85年4月9日晚間8時30分登載「病患（Pt）主訴
    上腹部疼痛難以認受，醫師（Dr）已診視之」、「by order
    給予Ｂuscopan 2Amp」（85年度相字第545號卷第25頁）。
    而告訴人鄭丁麗鳳經原審刑事庭囑請法務部調查局實施測謊
    鑑定結果認：鄭丁麗鳳稱沒看到李曉煬診療其兒子鄭漢忠，
    經測試無情緒波動反應，應未說謊；而被告李曉煬則稱因自
    小患氣喘，長期服藥，並於榮總、高醫治療不符合測試條件
    ，另護士高雅玲則因測試前後情緒波動反應不一，而無法研
    判，有法務部調查局88年1月7日（88）陸（三）字第870965
    61號、88年6月23日（88）陸（三）字第88039579號鑑定通
    知書在卷可稽（原審卷二第55頁、第104頁）。但測謊結果
    是否可信，涉及受測者認知是否正確及其情緒控制是否穩定
    ，本難作為認定事實之唯一證據。而告訴人鄭丁麗鳳雖未說
    謊，但其有無主觀上認知誤差，則無法僅依測謊結果而為認
    定。而被告李曉煬因故無法施測，及證人高雅玲因情緒反應
    而無法研判，亦未可遽認其等所述必屬謊言。至於上揭護理
    紀錄單及病歷內所附注射藥物記錄單上記載證人高雅玲係於
    85年4月9日晚間8時30分為病人鄭漢忠注射Buscopan 2Amp、
    下午9時注射Valium 1Amp，惟該病歷醫囑單上被告李曉煬醫
    師則記載注射上開藥物之時間為同日晚間8時45分，已在護
    士高雅玲注射時間之後，此觀諸醫囑單、護單紀錄單及注射
    藥物記錄單即明（85年度相字第545號卷第15頁、第20頁、
    第25頁）。惟查，證人高雅玲於本院前審證稱：伊跟醫師全
    部查房中間的時間，依照醫囑直接施打針劑或投藥，整個查
    房回來之後，才會依照當時手錶顯示時間記載於護理紀錄上
    ，而護理紀錄的時間，是依照醫囑時間記載（本院前審醫上
    更二卷第197頁）；且護理紀錄單及注射藥物記錄單所登載
    之注射時間與醫囑單上醫師記載時間僅相隔15分鐘，而2份
    紀錄單既係分別由護士及醫師填寫，則被告李曉煬醫師於巡
    房開立醫囑時並未同時登載於醫囑單，而於稍後始填入，以
    致與護士高雅玲執行注射後登載於護理紀錄及注射藥物紀錄
    單所示之時間有些許落差，亦未悖乎常理。況且，上開護理
    紀錄單與醫囑單均屬接續記載，則該筆記載之前後紀錄如無
    不實，衡情僅該筆記載為偽造之可能性甚低。再者，倘若被
    告李曉煬或證人高雅玲確有偽造上開醫囑單及護理紀錄單，
    則其等將上開2紀錄單填載相同之時間並無任何困難，有何
    必要刻意使2份紀錄單之時間記載產生15分鐘之落差？當難
    執上開病歷內所附之紀錄單，遽認被告李曉煬未親自看診。
    復徵諸病患鄭漢忠病程快速進展，縱使醫師全程診療，仍難
    聯想急性心肌炎之可能，此亦有行政院衛生署醫事審議委員
    會第4次鑑定結論可參（本院前審上更一卷第59頁），堪認
    若被告李曉煬全程診療，亦無從發現病患鄭漢忠罹患心肌炎
    之可能，故難以被告李曉煬未親自診治病人鄭漢忠，遽認其
    有過失。
六、被告余儀呈固坦承：其於85年4月9日晚間10時30分，親自診
    視並觸摸病患鄭漢忠之腹部，迨至85年4月10日凌晨1時30分
    許，因護士藍淑貞反應病人鄭漢忠持續疼痛，無法入眠，遂
    以電話指示護士藍淑貞為病患鄭漢忠施打Vena 1Amp助眠等
    語（85年度相字第545號卷第81頁、原審卷一第41頁、卷二
    第14頁、醫上更二卷二第80頁），核與證人藍淑貞於原審及
    本院前審審理時證稱：因病患鄭漢忠睡不著，伊於85年4月
    10 日凌晨1時35分告知被告余儀呈說病人腹痛、睡不著，被
    告余儀呈有開立抗組織胺藥物，由伊注射等語相符（原審卷
    二第86頁反面、第88頁、本院前審醫上更二卷一第200頁）
    ，並有注射藥物記錄單、護理記錄單各1件可佐（85年度相
    字第545號卷第20頁、第25頁）。被告余儀呈既於85年4月9
    日晚間10時30分親自診視病患鄭漢忠，在病情無重大變化情
    形下，為助眠而指示護士藍淑貞施打藥物Vena 1Amp，即非
    未親自診斷即下處方，自無違醫師法第11條第1項之規定，
    且行政院衛生署醫事審議委員會第7次鑑定結果，亦認醫師
    依據護士專業描述後，得以電話回覆護士醫囑，並且依醫療
    法於24小時內補行記載病歷與醫囑（附於本院卷內）。雖行
    政院衛生署醫事審議委員會第2次鑑定認Vena在急性氣喘發
    作時不可使用，以避免對呼吸產生抑制作用，據病歷記載，
    死者鄭漢忠當時有噁心、嘔吐及右腰痛的現象，唯不知是否
    有氣喘之現象，亦無心音及肺呼吸音等病理學檢查之結果（
    病歷上沒有記載），故無法判定是否為Vena之使用禁忌，唯
    使用後死者鄭漢忠出現意識不清、發紺（嘴唇發紫）等現象
    ，不能排除由Vena造成呼吸抑制及嗜睡的可能云云（85年度
    偵字第8612號卷第133頁）。然查，病人鄭漢忠解剖中並無
    氣喘之發作（氣管並無明顯變化），且急性心肌炎亦可有呼
    吸加快的表現，依解剖結果及毒物檢驗結果無證據支持Vena
    引起呼吸抑制及嗜睡；雖醫囑單在85年4月10日有注射Vena
    ，但在解剖毒物篩檢並無Vena，較有可能在血液濃度相當低
    效致未達篩檢濃度，研判未達治療濃度，更不易引起呼吸抑
    制及嗜睡之結果，此有法務部法醫研究所99年5月31日法醫
    理字第0990002613號函、99年9月23日法醫理字第099000500
    2號函在卷足考（附於本院卷內）；再以理論上，Vena屬於
    抗組織胺，具有嗜睡催眠之副作用。雖然在嚴重呼吸抑制之
    患者使用Vena可能會導致不良結果，但即便本案病人當時具
    有急性氣喘發作症候（包括肺囉音等），依病人當時生命徵
    象體溫：36度C，心跳84/分，呼吸18/分，血壓：100/70mmH
    g，亦不像是心血管及呼吸系統衰竭邊緣之病人，且依Vena
    之藥品仿單，氣喘為Vena之適應症之一，另於目前經由Medl
    ine文獻搜尋Asthma（氣喘）、Diphenhydramine（即Vena之
    學名）及Respiratory Insufficiency（呼吸不足）、或Res
    piratory Dprtssion（呼吸抑制）等關鍵字之交集並無氣喘
    病人使用Diphenhydramine（即Vena之學名）後出現呼吸抑
    制之論文或個案報告，且根據所提供資訊，病人最後病理診
    斷為急性心肌炎致死，並且呈現出大量炎症細胞之浸潤及肺
    部重度充血及水腫合併上消道出血。此疾病之臨床病程及變
    化相當迅速，且其死因多半是因為嚴重心衰竭及致命之心律
    不整，應該與本案Vena（1Amp，30mg）之使用無因果關係，
    亦有行政院衛生署醫事審議委員會第7次鑑定書第3點可參。
    是以在法醫解剖無證據可認Vena引起呼吸抑制及嗜睡，而在
    行政院衛生署醫事審議委員會鑑定亦認施打Vena，與病患鄭
    漢忠死亡之間無因果關係，自無法認被告余儀呈指示施打
    Vena 有過失。
七、綜上所述，檢察官所舉證據，經本院逐一剖析，相互參酌，
    尚不足以積極證明被告李曉煬、余儀呈有何業務過失致死之
    犯行。此外，復查無被告李曉煬、余儀呈因醫療疏失致病患
    鄭漢忠死亡，既不能證明被告李曉煬、余儀呈犯罪，揆諸前
    揭說明，自應為其等無罪之諭知。
伍、原審因予論罪科刑，固非無見，惟原審就檢察官起訴被告李
    曉煬、余儀呈業務過失致死罪行，缺乏積極證據可佐，未予
    詳查，逕予論罪科刑，尚嫌無據。檢察官以原審量刑過輕，
    提起上訴，為無理由；被告李曉煬、余儀呈提出上訴，否認
    業務過失致死犯行，為有理由，應由本院予以撤銷改判，諭
    知無罪判決。
據上論斷，應依刑事訴訟法第369條第1項前段、第364條、第301
條第1項，判決如主文。
本案經檢察官劉異海到庭執行職務。
中    華    民    國   100    年    8     月     23    日
                  刑事第十庭  審判長法  官  宋  祺
                                    法  官  林孟宜
                                    法  官  高玉舜
以上正本證明與原本無異。
如不服本判決，應於收受送達後10日內向本院提出上訴書狀，其
未敘述上訴之理由者並得於提起上訴後10日內向本院補提理由書
（均須按他造當事人之人數附繕本）「切勿逕送上級法院」。
                                    書記官  許雅淩
中    華    民    國   100    年    8     月    23     日